【裁判字號】    98,小上,6
【裁判日期】    980707
【裁判案由】    損害賠償
【裁判全文】
臺灣臺東地方法院民事判決               98年度小上字第6號
上  訴  人  甲○○
被  上訴人  乙○○
上列當事人間請求損害賠償事件，上訴人對於民國98年5 月13日
本院簡易庭第一審民事判決（98年度東小字第105 號）提起上訴
，本院判決如下：
    主      文
上訴駁回。
第二審訴訟費用新臺幣壹仟伍佰元由上訴人負擔。
    事實及理由
一、上訴人起訴主張：使用具有筆管之原子筆書寫文字是上訴人
    適於社會生活之要件，縱係重刑犯或精神病患，亦有使用具
    筆管之原子筆書寫之權利，此權利非被上訴人得予任意剝奪
    ；詎被上訴人於上訴人在臺灣綠島監獄服刑期間，自民國97
    年11月13日下午至翌日晚上止，先後禁止上訴人使用具有筆
    管之原子筆撰寫書狀達5 次之多；故被上訴人利用行政權妨
    害上訴人使用具有原子筆書寫文字之行為，顯已違反監獄行
    刑法第1 條、第71條、第72條，監獄行刑法施行細則第85條
    ，刑法第129 條第2項、第304條、第336第1項，民法第17條
    、第18條，憲法第22條、第23條等規定云云。嗣因原審判決
    上訴人全部敗訴，上訴人不服而提起上訴，除補充陳述：使
    用筆管寫字是習慣，不容被上訴人侵害剝奪，原審判決竟以
    上訴人因罹患精神疾病，致繼為違規並有危害自己或他人安
    全之虞為由，判決上訴人敗訴，顯無道理，並已違反民法第
    1 條之規定等語外；並聲明：(一)原判決撤銷，(二)被上訴人應
    賠償上訴人新臺幣100,000 元及自起訴狀送達翌日起至清償
    日止按年息5%計算之利息。
二、被上訴人則以：上訴人為精神疾病患者，被上訴人為了避免
    上訴人於發病時有以硬物自傷（殘）之行為，始僅給予原子
    筆筆心書寫，故此乃屬適當之處分行為，並無違法行政之情
    形；再者，此亦與監獄行刑法第1 條無涉等語，資為抗辯。
    俟上訴人提起上訴後，被上訴人並為答辯聲明：上訴駁回。
三、按民事，法律所未規定者，依習慣；無習慣者，依法理；民
    法第1 條定有明文。次按習慣法之成立，須以多年慣行之事
    實及普通一般人之確信心為其基礎；亦有最高法院17年上字
    第613號判例意旨足資參照。是以，民法第1條所稱習慣係指
    習慣法而言，尚與事實上之習慣或單純之習慣有別。
四、上訴人雖以前詞聲明不服，惟查：書寫習慣因人而異，非必
    以使用原子筆為限，亦非當以筆管為必要；依隨科技演變，
    利用各種方式以文字表示意見者，所在多有；諸如使用電腦
    設備及程式以文字表示意見等情形，即為適例。國人固有選
    擇具有筆管之原子筆書寫文字之自由，然非因此得謂普通一
    般人確信書寫必以使用具有筆管之原子筆為限，或謂國人因
    此受有法之拘束力，負有提供具有筆管之原子筆予他人使用
    之義務。揆諸上開說明，使用筆管寫字當非民法第1 條所稱
    之習慣。從而，上訴人陳稱：使用筆管寫字是習慣，不容被
    上訴人侵害剝奪，原審判決竟以上訴人因罹患精神疾病，致
    繼為違規並有危害自己或他人安全之虞為由，判決上訴人敗
    訴，已違反民法第1 條之規定云云，即屬無據。原審判決被
    上訴人全部勝訴，核無違誤。上訴意旨指摘原審判決違背法
    令，求予廢棄改判，為無理由，應予駁回。
五、據上論結，本件上訴為無理由，依民事訴訟法第78條、第43
    6條之32第2項、第449條第1項，判決如主文。
中    華    民    國    98    年    7     月    7     日
                  民事庭審判長法  官  陳銘珠
                              法  官  范乃中
                              法  官  陳谷鴻
以上正本係照原本作成。
本判決不得上訴。
中    華    民    國    98    年    7     月    7     日
                              書記官  莊永利


司法院資訊處製作；財團法人民間司法改革基金會備份。
